臺灣高等法院刑事判決　　　　　　95年度交上更(一)字第27號
上　訴　人　臺灣宜蘭地方法院檢察署檢察官
被　　　告　甲○○
選任辯護人　袁健峰律師
　　　　　　陽文瑜律師
　　　　　　李承訓律師
上列上訴人因被告過失致死案件，不服臺灣宜蘭地方法院92年度
交訴字第46號，中華民國92年9月9日第一審判決（起訴案號：臺
灣宜蘭地方法院檢察署92年度偵字1735號），提起上訴，經判決
後，由最高法院發回更審，本院判決如下：
    主  文
原判決撤銷。
甲○○從事業務之人，因業務上之過失致人於死，處有期徒刑陸
月，如易科罰金，以銀元參佰元即新臺幣玖佰元折算壹日。緩刑
參年
    事  實
一、甲○○係鴻來企業股份有限公司（以下簡稱鴻來公司）之司
    機，平日以駕駛大貨車載運貨物為業，為從事駕駛業務之人
    。其於民國九十二年五月六日上午九時十分許，駕駛鴻來公
    司所有車號七Ｆ─六三０號自用大貨車，沿宜蘭縣冬山鄉○
    ○○路由西往東方向行駛，途經八仙一路與富英一路無號誌
    交岔路口，本應注意在未劃設車道線或行車分向線之道路，
    郊外時速不得超過四十公里，且行經無號誌之交岔路口時，
    應減速慢行，作隨時停車之準備，而依當時情形，天候晴，
    日間自然光線，柏油路面乾燥無缺陷，視距良好無障礙物，
    並無不能注意之情事，竟疏未注意減速慢行，反以逾四十公
    里之時速超速行駛，適有李金秘騎乘車號ＧＲＱ—八六六號
    重型機車，沿富英一路由北往南方向行駛，途經上開無號誌
    交岔路口，原應注意車輛行至無號誌交岔路口時，如同為直
    行車或轉彎車者，左方車應暫停讓右方車先行，而依當時情
    形，亦無不能注意之情事，竟亦疏未注意停讓右方甲○○所
    駕駛之大貨車先行，致甲○○所駕駛之大貨車左前車輪與李
    金秘所騎乘之機車前輪在上開岔路口發生碰撞，李金秘因而
    受有顱內出血併氣血胸送醫不治死亡。甲○○於肇事後未被
    發覺前，向前來處理之宜蘭縣警察局羅東分局警備隊員警余
    廷龍坦承肇事，並表示願意接受裁判。
二、案經臺灣宜蘭地方法院檢察署檢察官相驗後自動檢舉偵查起
    訴。
    理  由
甲、程序部分－證人即處理員警於審判外陳述之證據能力：
    按被告以外之人於審判外之言詞或書面陳述，除法律有規定
    者外，不得作為證據，刑事訴訟法第一百五十九條第一項定
    有明文。查本件送請臺灣省基宜區車輛行車事故鑑定委員會
    鑑定當時，列席之證人即處理員警陳明事故發生處速限限制
    等情，係被告以外之人於審判外之陳述，屬傳聞證據，本院
    既無從本諸直接審理原則審查其內容之真實性，依刑事訴訟
    法第一百五十九條第一項之規定，應認無證據能力，此節併
    經最高法院發回意旨特予指明，在此合先敘明。
乙、實體部分：
一、認定犯罪事實所憑之證據及理由：
（一）上揭事實，業據被告甲○○於原審及本院審理中供承不諱
      ，並經被害人李金秘之弟李金柏、其祖父乙○○○於警詢
      及原審調查中指訴綦詳，且有道路交通事故現場圖、道路
      交通事故調查報告表（一）、（二）各一件與現場照片十
      八張附卷可稽（見相驗卷第五至七、十四至十七、三七至
      四一頁）。被告於發覺被害人李金秘來車後即踩煞車，於
　　　現場留下長約十公尺之煞車痕，有前揭道路交通事故現場
　　　圖可稽，再參以事發地點為郊外乾燥瀝青柏油路，並依據
      交通部函令之「一般公路汽車煞車距離、行車速度對照表
　　　」換算後，可知被告當時時速應已逾四十公里。被告雖辯
  　　稱道路左方有鐵皮屋影響視線，無法發現被害人云云。經
    　查，觀諸卷附之現場照片（見相驗卷第十六頁），本案現
      場確有一鐵皮屋位於富英一路上臨近八仙一路之交岔路口
      ，本院函請宜蘭縣警察局羅東分局派員至現場實地勘查結
      果：該鐵皮屋仍然存在，高三公尺、長十四點二公尺、寬
      六點二公尺，而員警實地自上揭八仙一路西向東行駛，視
      線尚可看見富英一路北向南之來車，此有宜蘭縣警察局羅
      東分局九十六年二月十四日警羅偵字第０九六三一００九
      八三號函暨現場照片十幀在卷可稽（見本院卷第十五至二
      十頁），審諸上揭現場照片所示，該鐵皮屋並未阻擋被告
      看見富英一路北向南來車之視線，足堪認定，是被告上揭
      辯詞，不足採信。而該無號誌岔路口附近均為農田，視野
      良好，該處並立有一反射鏡可供判斷來車，是被告有發現
      被害人機車行近之可能性。又被害人李金秘因本件事故致
      頭部、胸部、四肢挫傷併骨折及顱內出血併血氣胸死亡等
      情，經臺灣宜蘭地方法院檢察署檢察官督同法醫師相驗屬
      實，製有相驗屍體證明書、驗斷書、照片八張及勘驗筆錄
      等存卷可參（見相驗卷第十八、二一至二七、三三至三六
      頁）。
（二）按汽車行車速度，依標誌或標線之規定，無標誌或標線者
      ，在未劃設車道線或行車分向線之道路，市區時速不得超
      過三十公里，郊外時速不得超過四十公里，且行經無號誌
      之交岔路口時，應減速慢行，作隨時停車之準備；道路交
      通安全規則第九十三條第一項第一款、第三款定有明文。
      被告駕駛自用大貨車行經郊外未劃設車道線或行車分向線
      之無號誌交岔路口時，本應注意前揭規定，而依當時天候
      晴，日間自然光線，柏油路面乾燥無缺陷，視距良好無障
      礙物，並無不能注意之情事，竟疏未注意減速慢行，反以
      逾四十公里之時速超速行駛，致與被害人李金秘騎乘之機
      車發生碰撞，其有過失至明。又按車輛行至無號誌，支線
      道車應停讓幹線道車先行，未劃分幹、支線或同為幹線道
      或支線道者，如同為直行車或轉彎車者，左方車應暫停讓
      右方車先行，道路交通安全規則第一百零二條第一項第二
      款亦有明定。被害人行經前揭路段時，疏未注意左方車應
      停讓右方車先行，而逕予直行，致生本件事故，亦與有過
      失，然不得以此即卸免被告之責。另本件經送臺灣省基宜
      區車輛行車事故鑑定委員會鑑定時，而該會鑑定意見認「
      一、李金秘駕駛中機車行經狹路無號誌交岔路口，屬左方
      車未停讓右方陳車先行，致與陳車撞及，為肇事主因，二
      、甲○○駕駛自用大貨車行經無號誌交岔路口，未減速反
      超速致與李車撞擊，為肇事次因」，此有該會九十二年六
      月二十五日基宜鑑字第九二０三四八號函所附之鑑定意見
      書一件在卷可參（見相驗卷第四四頁），亦採本院相同之
      見解，堪認被告對於本件事故確有過失。而被害人李金秘
      死亡之結果，與被告之過失駕駛行為間，亦有相當因果關
      係。是本件被告犯行明確，應依法論科。
二、論罪之理由：
（一）法律修正之比較
      按行為後法律有變更者，適用行為時之法律。但行為後之
      法律有利於行為人者，適用最有利於行為人之法律，刑法
      第二條第一項定有明文（刑法第二條係規範行為後法律變
      更所生新舊法律比較適用之準據法，是刑法第二條本身雖
      經修正，但該條文既屬適用法律之準據法，本身尚無比較
      新舊法之問題，應逕適用裁判時之刑法第二條規定以決定
      適用之刑罰法律）。又比較時應就罪刑有關之共犯、未遂
      犯、想像競合犯、牽連犯、連續犯、結合犯，以及累犯加
      重、自首減輕暨其他法定加減（如身分加減）與加減例等
      一切規定，綜其全部罪刑之結果而為比較（最高法院九十
      五年第八次刑事庭會議決議參照）。
  (1)、被告行為時，關於罰金之最低額，修正前刑法第三十三條
      第五款規定：「罰金：（銀元）一元以上。」經依現行法
      規所定貨幣單位折算新臺幣條例第二條規定折算後，上開
      罰金刑之最低數額為新臺幣三元。而修正後刑法第三十三
      條第五款則規定：「罰金：新臺幣一千元以上，以百元計
      算之」，即修正後之罰金刑最低數額，已提高為新臺幣一
      千元，比較新舊法適用結果，此部分以被告行為時之舊法
      較有利於被告。
  (2)、被告於犯罪及自首時之刑法第六十二條規定：「對於未發
      覺之罪自首而受裁判者，減輕其刑。但有特別規定者，依
      其規定」；惟九十五年七月一日修正公布施行之刑法第六
      十二條則規定：「對於未發覺之罪自首而受裁判者，『得
      』減輕其刑。但有特別規定者，依其規定」。比較修正前
      後有關自首之規定，修正前之舊法規定為「必減」，修正
      後新法改為「得減」，以九十五年七月一日修正公布施行
      前之規定，較有利於被告，則應依刑法第二條第一項前段
      ，適用修正前刑法第六十二條規定。
　(3)、又被告行為後，刑法第四十一條第一項業經修正，修正前
  　　段規定：「犯最重本刑為五年以下有期徒刑以下之刑之罪
    　，而受六個月以下有期徒刑或拘役之宣告，因身體、教育
      、職業、家庭之關係或其他正當事由，執行顯有困難者，
      得以一元以上三元以下折算一日，易科罰金」，該時易科
      罰金之折算標準，依修正前罰金罰鍰提高標準條例第二條
      前段（現已刪除）之規定，係就其原定數額提高為一百倍
      折算一日，亦即被告行為時之易科罰金折算標準，應以銀
      元三百元折算一日，經折算為新臺幣後，應以新臺幣九百
      元折算為一日。惟九十五年七月一日修正公布施行之刑法
      第四十一條第一項前段則規定：「犯最重本刑為五年以下
      有期徒刑以下之刑之罪，而受六個月以下有期徒刑或拘役
      之宣告者，得以新臺幣一千元、二千元或三千元折算一日
      ，易科罰金」，比較修正前後之易科罰金折算標準，以九
      十五年七月一日修正公布施行前之規定，較有利於受刑人
      ，自應依刑法第二條第一項前段，適用修正前刑法第四十
      一條第一項前段規定，定其折算標準。
  (4)、綜合上述各條文修正前、後之比較，可知依修正前、後之
      規定，就惟修正後之罰金最低數額較修正前提高，顯然不
      利於被告，另自首、易科罰金部分，則以修正前之規定有
      利於被告，揆諸前揭最高法院決議所揭示之罪刑綜合比較
      原則，依刑法第二條第一項前段之規定，應整體適用行為
      時即修正前之規定。
（二）論罪之理由
      查被告甲○○係鴻來公司之司機，平時駕駛自用大貨車載
      運貨物為業，為從事駕駛業務之人，而其當日所駕駛之車
      號七Ｆ─六三０號大貨車，為鴻來公司所有，有行車執照
      影本一紙在卷可憑（見相驗卷第八頁），是核其所為，係
      犯刑法第二百七十六條第二項之業務過失致人於死罪。被
      告於肇事後犯罪未被有偵查犯罪權限之機關發覺前，向前
      來處理之宜蘭縣警察局羅東分局警備隊員警余廷龍自承肇
      事，此有自首狀況調查表一紙在卷可參（見相驗卷第三頁
      ），核與自首要件相符，應依修正前刑法第六十二條前段
      之規定減輕其刑。
三、撤銷改判之理由：
（一）原審對被告甲○○論罪科刑，固非無見，惟原審誤將無證
      據能力之證人於審判外陳述作為裁判之基礎；就宣告有期
      徒刑陸月部分，僅諭知如易科罰金以銀元參佰元折算壹日
      ，未以「即新台幣玖佰元」折算壹日，並漏引現行法規所
      定貨幣單位折算新臺幣條例第二條規定。以上原判決疏未
      詳查，容有未洽。檢察官以被告未與被害人家屬達成和解
      為由提起上訴，惟查，被告業於九十三年一月十二日賠償
      被害人家屬李嘉興、曾麗華新台幣三百萬元，達成和解，
      此有和解書一紙在卷可稽（附於最高法院卷宗第十五、十
      六頁），是以檢察官上訴理由已不存在，而檢察官上訴雖
      無理由，惟原判決既有可議，自應由本院撤銷改判之。
（二）爰審酌被告係從事駕駛業務之人，對於道路駕駛及用路人
      之安全，應有較高之注意義務，且本案造成被害人死亡結
      果，侵害至高之生命法益，惟本件事故被害人之違規行為
      乃肇事主因，被告過失程度非重，且被告犯罪後坦承犯行
      ，態度良好等一切情狀，量處如主文第二項所示之刑，並
      諭知易科罰金之折算標準，以資懲儆。末按，被告甲○○
      於行為後，刑法於九十四年二月二日修正公布，九十五年
      七月一日施行，有關緩刑之規定，犯罪在新法施行前，新
      法施行後裁判，緩刑之宣告，應適用新法第七十四條之規
      定，有最高法院九十五年度第八次刑事庭會議紀錄可考。
      查被告甲○○未曾因故意犯罪受有期徒刑之宣告而裁判確
      定者，有本院被告前案紀錄表可按，而其於本案因一時失
      慮致罹法典，惟已與被害人之家屬李嘉興、曾麗華達成和
      解，業如前述，本院審酌被告於本案可責性尚屬輕微，經
      此罪刑之宣告，當知警惕，信無再犯之虞，認對被告甲○
      ○所處之刑，以暫不執行為適當，爰依現行刑法第七十四
      條第一項第一款宣告緩刑三年，以啟自新。
據上論斷，應依刑事訴訟法第三百六十九條第一項前段、第三百
六十四條、第二百九十九條第一項前段，刑法第二條第一項前段
、第二百七十六條第二項、（修正前）第四十一條第一項前段、
（修正前）第六十二條前段、刑法第七十四條第一項第一款，罰
金罰鍰提高標準條例第一條前段、（修正前）第二條，現行法規
所定貨幣單位折算新臺幣條例第二條，判決如主文。
本案經檢察官蔡薰慧到庭執行職務
中　　華　　民　　國　　96　　年　　 5　　月　　 10 　日
　　　　　　　　　刑事第十二庭  審判長法　官  蔡永昌
　　　　　　　　　　　　　　　　　    法　官  施俊堯
　　　　　　　 　 　　　　　　　　　　法　官  王梅英
以上正本證明與原本無異。
如不服本判決，應於收受送達後十日內向本院提出上訴書狀，其
未敘述上訴之理由者並得於提起上訴後十日內向本院補提理由書
（均須按他造當事人之人數附繕本）。
                                      書記官  顧哲瑜
中　　華　　民　　國　　96　　年　　5 　　月　　14　　日
附錄：本案論罪科刑法條全文
刑法第二百七十六條（過失致死罪）
因過失致人於死者，處二年以下有期徒刑、拘役或二千元以下罰
金。
從事業務之人，因業務上之過失犯前項之罪者，處五年以下有期
徒刑或拘役，得併科三千元以下罰金。
